臺灣高等法院高雄分院刑事判決　　　　 94年度上易字第492號
上　訴　人　臺灣高雄地方法院檢察署檢察官
被　　　告　乙○○
被　　　告　丙○○
前列二人共同
選任辯護人　許芳瑞律師
上列上訴人因被告違反著作權法案件，不服臺灣高雄地方法院93
年度易字第1496號中華民國94年5 月27日第一審判決（起訴案號
：臺灣高雄地方法院檢察署92年度核退字第785 號），提起上訴
，本院判決如下：
    主  文
上訴駁回。
    理  由
一、公訴意旨略以：被告乙○○係總店位於高雄市新興區○○○
    路299 號「柱仔腳服飾店」連鎖店（下稱柱仔腳）之負責人
    ，其分店分布高雄縣市、屏東縣共21家，被告丙○○係被告
    乙○○之弟，並擔任位於屏東縣屏東市○○路46號「柱仔腳
    」服飾屏東逢甲店之店長，被告二人均明知電腦軟體程式「
    BL服飾鞋業管理系統（中盤批發版）」（下稱「BL管理系統
    」），係由告訴人甲○○之受僱人蔡來成於民國（下同）83
    年1 月間所創作完成後轉讓予告訴人甲○○，告訴人甲○○
    對該電腦程式著作享有著作財產權；詎被告2 人竟僅向告訴
    人甲○○為負責人之聚庫興業有限公司（下稱聚庫公司）購
    買上開電腦程式13套，每套新台幣（下同）5,000 元安裝於
    其所經營連鎖店中之13家分店，竟共同基於不法之犯意，未
    經告訴人甲○○之同意或授權，於90年10月間起之某日擅自
    委託不詳姓名之人以上開購得之電腦程式拷貝重製告訴人甲○○享有著作財產權之上開「BL管理系統」電腦程式著作，
    安裝於其經營之另8 家分店供平日管理進貨、銷貨營業之使
    用，因認被告2 人共同涉有違反修正前著作權法第91條第1
    項、第93條第1 項、第87條第2 款之罪嫌等語。
二、按犯罪事實應依證據認定之，無證據不得認定犯罪事實；不
    能證明被告犯罪者，應諭知無罪之判決；刑事訴訟法第154
    條第2 項、第301 條第1 項分別定有明文。次按認定不利於
    被告之證據須依積極證據，苟積極證據不足為不利於被告事
    實之認定，即應為有利被告之認定，更不必有何有利之證據
    ；又犯罪事實之認定，應憑證據，如無相當之證據，或證據
    不足以證明，自不得以推測或擬制之方法，以為裁判之基礎
    ；最高法院30年上字第816 號判例、40年台上字第86號判例
    可資參照。
三、本件檢察官認被告2 人共同涉有上開擅自重製電腦程式之犯
    行，係以被告乙○○於偵查中自承僅購買13套「BL管理系統
    」，及被告乙○○委託律師發函予告訴人自稱：「本店90年
    10月間電腦無法正常使用時，即無法聯繫上聚庫公司」等語
    ，及告訴人於警訊及偵查中之指訴等為其論據。訊之被告乙○○、丙○○2 人固坦承為「柱仔腳」服飾連鎖店之負責人
    及屏東逢甲店店長，及「柱仔腳」21家連鎖店均有使用上開
    「BL管理系統」電腦程式等情，惟均否認有何擅自重製告訴
    人享有著作財產權之上開「BL管理系統」電腦程式並以之作
    為營利之使用之犯行；被告乙○○辯稱伊係購買上開BL管理
    系統之試用版後，於試用到期後，以電話與聚庫公司連絡後
    ，共購買13套，均係由蔡來成出面為其店內之電腦安裝該系
    統，另外8 套伊則係接洽吳順治來處理，安裝「BL管理系統
    」此乃因至89年間伊打電話至聚庫公司不是無人接就是蔡來
    成接，蔡來成有告訴伊如果電腦方面問題很急可以找吳順治
    ，並給伊吳順治之電話號碼，故其後如電腦有故障，或陸續
    開設分店須設電腦，均連絡吳順治為其店內處理，安裝BL管
    理系統伊並未重製告訴人上開「BL管理系統」之電腦程式等
    語；被告丙○○則辯稱：「柱仔腳」屏東逢甲店內之電腦係
    其胞兄被告乙○○負責處理，且伊至屏東逢甲店任職時電腦
    即已設置完成，伊對於電腦內使用之「BL管理系統」來源並
    不清楚等語。經查：
  (一)告訴人甲○○所同意由蔡來成出售給被告使用之13套「BL管
    理系統」，均未出具發票或收據，業經證人蔡來成在原審中
    具結證述明確（見第一審卷第107 至108 頁）；從而被告乙○○所述其所取得之其餘8 套「BL管理系統」，並無發票或
    收據可供查證，應係真實，故本院即無從依發票或收據以確
    認被告乙○○非法取得其餘之8 套「BL管理系統」。又證人
    蔡來成在本院審理中具結證稱：並未發現其餘之8 套「BL管
    理系統」之保護序號係相同等語（見本院94年11月1 日筆錄
    ），是本院亦無從依保護序號相同認定被告乙○○非法取得
    其餘之8 套「BL管理系統」。
  (二)證人吳順治曾多次為「柱仔腳」店安裝本件「BL管理系統」
    ，大部分係在蔡來成處安裝完畢後將新電腦搬至柱仔腳店內
    ，且多數係在「柱仔腳」開設新店之情形下為其新店安裝上
    開系統，業據證人吳順治於原審審理中具結證述無誤（見第
    一審卷第78至80頁）。再者，「柱仔腳」各家店內之電腦如
    有須安裝或維修均由各分店打電話至總店倉庫，再由總店倉
    庫連絡吳順治來處理，此業據證人即「柱仔腳」總店倉庫之
    員工許靜珊於原審審理中具結證述明確（見第一審卷第83
    、84頁）；同時，「柱仔腳」屏東逢甲店之電腦如有故障，
    即通知總店倉庫連絡吳順治前來處理，其次數約有2 、3 次
    ，此亦據證人即「柱仔腳」屏東逢甲店之員工鍾子玲於原審
    審理中具結證述屬實（見第一審卷第86頁）。並參酌被告乙○○所提出經吳順治簽名之估價單據3 紙（日期分別為91年
    2 月5 日、92年4 月5 日及92年9 月21日，見第一審卷第33
    、37、39頁），顯見被告乙○○所辯其店內之電腦系統安裝
    、維修委由吳順治處理等語，可以採信。
  (三)本件「柱仔腳」屏東逢甲店被查獲之電腦內「BL管理系統」
    之設置日期為西元2002年6 月17日即91年6 月17日，如被告
    2 人在此一日期委由不詳人士非法重製上開「BL管理系統」
    ，衡情應無於如上所述之92年4 月5 日及92年9 月21日連絡
    原合法為其等裝置「BL管理系統」之吳順治前來為其電腦作
    維修。
  (四)本件「柱仔腳」店最初向聚庫公司購買上開「BL管理系統」
    即係與公司之員工蔡來成連繫，且均係由蔡來成出面為「柱
    仔腳」店之電腦安裝該「BL管理系統」，甲○○並未與「柱
    仔腳」店有何接觸，業據證人即告訴人甲○○於原審審理中
    具結證述明確（見第一審卷第76頁）；且蔡來成為柱仔腳店
    安裝上開管理系統時，曾向被告乙○○表示該軟體係由其所
    設計，但並未向被告乙○○告知其曾一度離開過聚庫公司及
    上開系統之著作權已轉讓予甲○○之事，而蔡來成本身因行
    動不便，且對於電腦之硬體方面較不熟悉，故找吳順治與其
    配合為客戶服務等情，亦據證人蔡來成於原審審理中證述無
    誤（見第一審卷第101 頁），因此被告乙○○對於上開「BL
    管理系統」之著作權究係歸屬聚庫公司、甲○○或蔡來成及
    吳順治是否聚庫公司之員工自無從瞭解，其依聚庫公司產品
    上之電話與該公司連絡後，由證人蔡來成、吳順治為其電腦
    安裝系統，其後「柱仔腳」店有新設電腦或有電腦須維修均
    連絡證人蔡來成、吳順治處理，自難謂有何擅自重製告訴人
    甲○○上開BL管理系統之犯行；至告訴人甲○○之聚庫公司
    並未有「柱仔腳」店購買另外8 套系統之登錄資料，則屬聚
    庫公司內部之事務，是否係證人蔡來成為「柱仔腳」裝設上
    開系統後未向聚庫公司或甲○○回報，抑或證人吳順治擅自
    為「柱仔腳」店安裝本件「BL管理系統」並收取費用，而未
    告知證人蔡來成，以致證人蔡來成未回報予聚庫公司之問題
    ，尚難據認定被告2 人犯行。
  (五)「柱仔腳」店內電腦系統之安裝、維修均由被告乙○○負責
    ，業據證人許靜珊於原審審理中證述無誤（見第一審卷第84
    頁），且「柱仔腳」屏東逢甲店原由被告乙○○負責92年後
    始改由被告丙○○負責，亦據證人鍾子玲於本院審理中證述
    明確（見第一審卷第87頁），而一般連銷經營之商店有關行
    政後勤事項均歸總店統一處理以節省經營成本亦係常態，證
    人許靜珊所述尚合常情，被告丙○○既未參與店內電腦系統
    之安裝、維修，其自無非法重製上開「柱仔腳」屏東逢甲店
    之BL管理系統之必要，其上開所辯應可採信；此外復查無其
    他積極證據，足認被告2 人有何公訴人所指之擅自重製他人
    電腦程式並以之營利之犯行，核之上開法條及判例之意旨，
    被告2 人之犯罪尚屬不能證明，自應為無罪之諭知。
五、原審因而以不能證明被告犯罪，而為被告無罪之諭知，核無
    違誤；檢察官循告訴人甲○○具狀請求上訴意旨，猶執前詞
    ，指摘原判決不當，為無理由，應予駁回。
據上論斷，應依刑事訴訟法第368 條，判決如主文。
本案經檢察官陳建年到庭執行職務。
中　　華　　民　　國　　94　　年　　11　　月　　15　　日
                  刑事第三庭    審判長法  官  周賢銳
                                      法  官  謝宏宗
                                      法  官  黃仁松
以上正本證明與原本無異。
不得上訴。
中　　華　　民　　國　　94　　年　　11　　月　　15　　日
　　　　　　　　　　　　　　　　　　　書記官  馬蕙梅
